ACORDAO-COMPLETO-2423423

ACÓRDÃO 2615/2020 ATA 37/2020 - PLENÁRIO

VISTO, relatado e discutido o recurso de revisão interposto por Mário José Chagas Paulain contra o Acórdão 1.473/2016, retificado pelo Acórdão 4472/2017-TCU-Segunda Câmara.
ACORDAM os ministros do Tribunal de Contas da União, reunidos em sessão do Plenário, ante as razões expostas pela relatora, e com fundamento nos arts. 32, inciso III, e 35 da Lei 8.443/1992, em:
9.1. conhecer deste recurso e, no mérito, dar-lhe provimento, de modo a tornar sem efeito os subitens 9.2 e 9.3 do Acórdão 1.473/2016, alterado pelo Acórdão 4472/2017-TCU-Segunda Câmara, e julgar as contas de Mário José Chagas Paulain regulares com ressalva, dando-lhe quitação;
9.2. dar ciência desta deliberação ao recorrente, aos demais interessados e à Procuradoria da República no Estado do Amazonas.

Recurso de revisão interposto contra acórdão que julgou irregulares as contas do recorrente, condenando-o ao pagamento de débito e multa, em razão da impugnação de despesas realizadas com recursos do Piso de Atenção Básica - PAB repassados, no exercício de 2006.

Município de Nhamundá/AM.

3. Recorrente: Mário José Chagas Paulain (CPF XXX.609.312-XX).
3.1. Responsável: Mário José Chagas Paulain (CPF XXX.609.312-XX).
3.2. Interessado: Fundo Nacional de Saúde - MS (CNPJ 00.530.493/0001-71).

13.1. Ministros presentes: José Mucio Monteiro (Presidente), Walton Alencar Rodrigues, Benjamin Zymler, Augusto Nardes, Aroldo Cedraz, Ana Arraes (Relatora), Bruno Dantas e Vital do Rêgo.
13.2. Ministro-Substituto convocado: Augusto Sherman Cavalcanti.
13.3. Ministros-Substitutos presentes: Marcos Bemquerer Costa, André Luís de Carvalho e Weder de Oliveira.

Mário José Chagas Paulain

ANA ARRAES

ministro-substituto André Luís de Carvalho.

Trata-se de recurso de revisão interposto por Mário José Chagas Paulain, por meio do qual se insurge contra o Acórdão 1473/2016-TCU-Segunda Câmara (rel. min. André Luís de Carvalho) , retificado pelo Acórdão 4472/2017-TCU-Segunda Câmara, rel. min. Aroldo Cedraz.
2.	A deliberação recorrida, após a retificação dos subitens 9.2 e 9.3 por este último acórdão, apresenta o seguinte teor:
"VISTOS, relatados e discutidos estes autos que tratam de tomada de contas especial instaurada pelo Fundo Nacional de Saúde (FNS) em desfavor do Sr. Mário José Chagas Paulain, ex-prefeito do Município de Nhamundá/AM, em razão da impugnação de despesas realizadas com recursos do Piso de Atenção Básica - PAB repassados ao município pelo FNS, no exercício de 2006, na modalidade fundo a fundo;
ACORDAM os Ministros do Tribunal de Contas da União, reunidos em Sessão da Segunda Câmara, ante as razões expostas pelo Relator, em:
9.1. afastar a responsabilidade do Município de Nhamundá/AM na presente tomada de contas especial;
9.2. julgar irregulares as contas do Sr. Mário José Chagas Paulain, com fundamento no art. 16, inciso III, alíneas "b" e "c", e no art. 19, caput, da Lei nº 8.443, de 1992, para condená-lo ao pagamento das quantias indicadas a seguir, atualizadas monetariamente e acrescidas de juros de mora, calculados desde as datas especificadas até o efetivo recolhimento, fixando-lhe o prazo de 15 (quinze) dias para que comprove, perante o Tribunal, o recolhimento da dívida aos cofres do Fundo Nacional de Saúde, nos termos do art. 23, inciso III, alínea "a", da citada lei c/c o art. 214, inciso III, alínea "a", do Regimento Interno do TCU (RITCU) :
	VALOR ORIGINAL (R$) 
	DATA DA OCORRÊNCIA

	11.138,80
	16/8/2006

	11.311,68
	26/10/2006

	8.807,40
	13/11/2006

	15.000,00
	28/11/2006

	15.000,00
	19/12/2006

9.3. aplicar ao Sr. Mário José Chagas Paulain a multa prevista no art. 57 da Lei nº 8.443, de 1992, no valor de R$ 20.000,00 (vinte mil reais) , fixando-lhe o prazo de 15 (quinze) dias, a contar da notificação, para que comprove, perante o Tribunal, o recolhimento da referida quantia aos cofres do Tesouro Nacional, atualizada monetariamente, na forma da legislação em vigor.
9.4. autorizar, desde já, com amparo no art. 26 da Lei nº 8.443, de 1992, e no art. 217 do RITCU, o parcelamento das dívidas constantes deste Acórdão em até 36 (trinta e seis) prestações mensais e sucessivas, caso requerido, esclarecendo ao responsável que a falta de pagamento de qualquer parcela importará no vencimento antecipado do saldo devedor (art. 217, § 2º, do RITCU) ;
9.5. autorizar, desde logo, a cobrança judicial das dívidas, nos termos do art. 28, inciso II, da Lei nº  8.443, de 1992, caso não atendidas as notificações; e
9.6. enviar cópia deste Acórdão, bem como do Relatório e da Proposta de Deliberação que o fundamenta, à Procuradoria da República no Estado do Amazonas, nos termos do art. 16, § 3º, da Lei nº  8.443, de 1992, para o ajuizamento das ações civis e penais cabíveis."
3.	Originalmente, trata-se de tomada de contas especial (TCE) instaurada pelo Fundo Nacional de Saúde (FNS) em desfavor do Sr. Mário José Chagas Paulain, ex-prefeito do Município de Nhamundá/AM, em razão da impugnação de despesas realizadas com recursos do Piso de Atenção Básica - PAB repassados, no exercício de 2006, pelo FNS ao município na modalidade fundo a fundo.
4.	O débito foi apurado a partir de fiscalização realizada pelo Departamento Nacional de Auditoria do Sistema Único de Saúde (Denasus) , que identificou procedimentos licitatórios fictícios, para os quais não foram localizados os correspondentes processos de pagamento, bem como a realização de despesa incompatível com o objeto do PAB, consistente na construção de dois poços artesianos.
5.	Irresignado com o Acórdão 1473/2016-TCU-Segunda Câmara, o recorrente interpôs recurso de reconsideração, julgado parcialmente procedente. O Acórdão 4472/2017-TCU-Segunda Câmara manteve o julgamento pela irregularidade das contas, todavia, afastou parte do débito e reduziu para R$ 20.000,00 o valor da multa aplicada.
6.	Agora, o recorrente interpõe recurso de revisão sustentando que as suas contas devem ser julgadas regulares com ressalva e que a multa a ele imposta deve ser afastada ou atenuada. Argumenta, em síntese, que:
a) os recursos públicos federais teriam sido totalmente utilizados no custeio de ações de saúde básica do município de Nhamundá/AM e os documentos anexados ao recurso auxiliariam a elucidação dos fatos apontados;
b) não teria sido comprovado qualquer desvio de recursos e a exigência da devolução de recursos efetivamente empregados constituiria enriquecimento ilícito do Estado;
c) o recorrente não teria nenhum poder de ingerência sobre as decisões tomadas pela comissão de licitação; 
d) conforme teria sido devidamente comprovado, o recorrente teria agido de boa-fé e teria obedecido de maneira geral as normas legais aplicáveis;
e)  as ocorrências que ensejaram a aplicação de multa seriam de natureza formal e por isso a multa aplicada teria sido desproporcional e não razoável.  
7.	Ademais, sustenta que houve prescrição do débito.
8.	Conheci do recurso de revisão, uma vez presentes os requisitos de admissibilidade previstos nos artigos 32, inciso III, e 35, inciso III, da Lei 8.443/1992.
9.	A Secretaria de Recursos (Serur) propôs, inicialmente, dar provimento parcial ao recurso de revisão, considerando que o responsável logrou êxito em afastar parte do débito, ensejando a diminuição da multa aplicada, todavia não existiria fundamento para alteração do mérito das contas.
10.	O Ministério Público junto ao TCU, por sua vez, divergiu da unidade técnica propondo o provimento integral do recurso, eis que acatou a alegação do recorrente no sentido de que o pagamento no valor de R$ 11.311,68 tinha sido custeado com recursos de outra fonte, embora o empenho fizesse menção ao Piso de Atenção Básica.
11.	Devolvi o processo à Serur para reanálise considerando as ponderações efetuadas pelo douto Parquet.
12.	Na instrução final, a unidade técnica opina pelo provimento do recurso, considerando que o responsável conseguiu afastar o débito, com o consequente afastamento da multa aplicada e propõe o julgamento de suas contas para regulares com ressalvas. Ademais, sustenta que não houve prescrição do dano, tanto pelos critérios do Acórdão 1441/2016-TCU-Plenário como pelos critérios da Lei 9.873/1999.
13.	O Ministério Público junto ao TCU acompanha a unidade técnica.
	É o Relatório.

Eurismar Matos da Silva (OAB/AM 9.221) e outros representando o recorrente.

Procurador Sérgio Ricardo Costa Caribé.

Recurso de Revisão. Tomada de Contas Especial. Fiscalização realizada pelo DENASUS. Débito em razão da não comprovação da aplicação dE recursos federais objeto dE Convites. Contas Irregulares. Débito. Multa. Recurso de Reconsideração conhecido e provido parcialmente. Recurso de Revisão Conhecido. Elementos suficientes para afastar o débito. Provimento. Afastamento do débito e da multa aplicada. Contas regulares com ressalva.

TOMADA DE CONTAS ESPECIAL (TCE)

Secretaria de Recursos (Serur).

Trata-se de recurso de revisão interposto por Mário José Chagas Paulain, por meio do qual se insurge contra o Acórdão 1473/2016-TCU-Segunda Câmara, rel. min. André Luís de Carvalho, retificado pelo Acórdão 4472/2017-TCU-Segunda Câmara, rel. min. Aroldo Cedraz. A deliberação recorrida julgou irregulares as contas do responsável, com imputação de débito e aplicação de multa, em razão da impugnação de despesas realizadas com recursos do Piso de Atenção Básica - PAB repassados, no exercício de 2006, pelo Fundo Nacional de Saúde ao Município de Nhamundá/AM, na modalidade fundo a fundo.
2.	Preliminarmente, conheço do recurso de revisão, por atender aos requisitos de admissibilidade, genéricos e específicos, constantes dos artigos 32, inciso III, e 35, inciso III, da Lei 8.443/1992.
3.	Nessa fase processual, o recorrente apresentou documentos novos, que, em tese, podem ter eficácia sobre o julgamento de mérito proferido, especialmente em relação à ausência de nexo de causalidade entre a verba federal e os pagamentos efetuados nos Convites 46, 68, 73, 75 e 78, todos de 2006. Os referidos documentos, portanto, preenchem o requisito estabelecido no art. 35, III, da Lei 8.443/1992. 
4.	Quanto ao mérito, a unidade técnica propõe dar provimento ao presente recurso de revisão, no que é acompanhada pelo Ministério Público junto ao TCU. Considera que o recorrente juntou documentos suficientes para afastar o débito que lhe fora imputado, cabendo, por conseguinte, afastar a multa aplicada e convolando o julgamento de suas contas para regulares com ressalva.
5.	Acompanho a unidade técnica e o MPTCU, consoante as razões expostas a seguir.
6.	O débito imputado ao responsável pelo acórdão combatido é composto por 5 parcelas, referentes aos mencionados convites. 
7.	Os documentos por ele apresentados evidenciam o nexo entre a execução financeira e a física nos Convites 46/2006, 75/2006 e 78/2006. Por outro lado, no Convite 68/2006, não restou demonstrado que os recursos utilizados para o pagamento da despesa tiveram origem nos repasses federais, uma vez que não consta o débito de R$ 11.311,68 dos extratos bancários das contas vinculadas ao PAB. Por fim, no tocante ao Convite 73/2006, o pagamento foi realizado com conta diversa das vinculadas ao PAB, conforme demonstram os documentos insertos à peça 107.
8.	A Tabela a seguir sintetiza as conclusões.
	Convite
	Valor
	Análise dos documentos

	46/2006
	R$ 11.318,80
	A documentação apresentada evidencia o nexo entre a execução física e a financeira.

	68/2006
	R$ 11.311,68
	Não consta o referido débito dos extratos bancários das contas vinculadas ao PAB.

	73/2006
	R$ 15.000,00
	Pagamento realizado com recursos de conta corrente diversa das vinculadas ao PAB.

	75/2006
	R$ 8.807,40
	A documentação apresentada evidencia o nexo entre a execução física e a financeira.

	78/2006
	R$ 15.000,00
	A documentação apresentada evidencia o nexo entre a execução física e a financeira.

9.	Por elucidativo, transcrevo excerto da análise da unidade técnica (peça 119) :
"5.5.	Nesse sentido, extrai-se dos autos que as contas vinculadas ao PAB são as de nrs. 58042-2 e 113425, ambas da Agência 333-6 do Banco do Brasil. 	 
5.6.	Passando para as alegações recursais, o responsável acostou as seguintes documentações: a) relatório complementar do serviço de auditoria (peça 103) , extrato bancário (peça 105) , documentação relativa ao Convite 46 (peça 104) , ao Convite 75 (peça 106) , ao Convite 73 (peça 107) , ao Convite 68 (peça 108) e ao Convite 78 (peça 109) .
5.7	. 	Relativamente ao Convite 73/2006 (peça 107) , não obstante o recorrente trazer diversos documentos que comprovam o gasto, tais como: nota de empenho (p. 2) , recibo (p.4) , comprovante de entrada em estoque dos bens (p. 5) e nota fiscal (p.6) , observa-se que a quantia de R$ 15.000,00 foi custeada com recursos da conta corrente 1033-2, do Bradesco (p. 3) , conta esta diversa das duas contas vinculadas ao PAB, ensejando, por isso, o afastamento do correspondente débito, posto que foram utilizados recursos municipais. 
5.8	. No mesmo sentido, não existem evidências de que os recursos utilizados para remunerar o Convite 68/2006, no valor de R$ 11.311,68, saíram de contas vinculadas ao PAB pois, embora o responsável tenha acostado à peça 108 documentação comprovando a execução física da despesa - nota de empenho (p. 2) , nota fiscal (p. 3) , recibo (p.4) e comprovante de entrada em estoque dos bens (p.5) -, não se constata o referido débito nos extratos bancários das contas vinculadas ao PAB (peças 21 e 105) , o que pressupõe que seu custeio não se deu com recursos federais, ensejando, do mesmo modo, o afastamento do débito. Cabe ressaltar que tal linha argumentativa também foi utilizada pelo MPTCU em seu derradeiro parecer (peça 116, p. 2) :
'11. Assim, em face da argumentação e dos elementos apresentados, bem como em razão da inexistência do lançamento do débito de R$ 11.311,68 nos extratos bancários nas peças 21 e 105 (contas 58042-2 e 11342-5, utilizadas para os pagamentos referentes ao PAB) , este último juntado com o recurso de revisão, concluo pela possibilidade de afastar também tal parcela do débito.' [destaques acrescidos]
5.9. Quanto aos demais convites (46/2006; 75/2006 e 78/2006) , todos eles foram custeados com recursos do PAB, o que ensejaria a possibilidade de débito. Todavia, conforme as tabelas a seguir, o responsável acostou comprovação da regularidade da despesa:   
Convite 46/2006 (peça 104) 
	Pagamentos
	Beneficiário
	Documentação acostada
	Análise
	Conclusão

	R$ 6.073,20
	M DO P.S. Randolfo
	a) homologação do certame (p. 1) ;
b)  notas de empenho (NE) nos valores de R$ 6.073,20 e R$ 5.065,60 (p. 2 e 8) ; 
c)  extrato bancário ilegível (p. 3 e 9) , que, todavia, pôde ser ratificado pelo extrato constante na peça 73, p. 21; 
d) dois recibos nos mesmos montantes das NE;
e) nota fiscal (NF) 32 e 2, nos mesmos montantes das NE (p. 6 e 13) ; e 
f) dois comprovantes de entrada no estoque dos bens, nos montantes das NE e fazendo referência à numeração das NF (p. 5 e 12) .  
	Os comprovantes de entrada atestam o recebimento dos medicamentos e fazem referência aos mesmos valores empenhados, ao número correspondente de cada nota fiscal e ao mesmo destinatário dos recursos previsto na nota de empenho.   
	A documentação evidencia o nexo causal entre a execução financeira e a execução física da contratação.
Portanto, propõe-se afastar o débito de R$ 11.138,80

	R$ 5.065,60
	M DO P.S. Randolfo
			
Convite 75/2006 (peça 106) 
	Pagamentos
	Beneficiário
	Documentação acostada
	Análise
	Conclusão

	R$ 6.208,70
	M DO P.S. Randolfo
	a) homologação do certame (p. 1) ;
b)  NE nos valores de R$ 6.208,70 e R$ 2.598,70 (p. 2 e 8) ; 
c)  extrato bancário (p. 3) ;
d) ; NF 3 e 4, nos mesmos valores das NE (p. 5 e 9) ;
e) recibos nos mesmos valores das NE (peça 6 e 11) ;
f) dois comprovantes de entrada no estoque dos bens, nos montantes das NE e das NF (p. 7-12) . 
	Os comprovantes de entrada atestam o recebimento dos medicamentos e fazem referência aos mesmos valores empenhados, ao número correspondente de cada nota fiscal e ao mesmo destinatário dos recursos previsto na nota de empenho. 
	A documentação evidencia o nexo causal entre a execução financeira e a execução física da contratação.
Portanto, propõe-se afastar o débito de R$ 8.807,40.

	R$ 2.598,70
	M DO P.S. Randolfo
			
Convite 78/2006 (peça 109) 
	Pagamentos
	Beneficiário
	Documentação acostada
	Análise
	Conclusão

	R$ 15.000,00
	A. C. Gentil
	a) homologação do certame (p. 1) ;
b)  NE no valor de R$ 15.000,00 (p. 2) ; 
c)  extrato bancário (p. 3) ; 
d) ; NF 737, no mesmo valor da NE (p. 5) ;
e) recibo no mesmo valor da NE (peça 7) ;
f) comprovante de entrada no estoque dos bens, no montante da NE e da NF (p. 6) . 
	O comprovante de entrada atesta o recebimento dos medicamentos e fazem referência aos mesmos valores empenhados, ao número correspondente de cada nota fiscal e ao mesmo destinatário dos recursos previsto na nota de empenho e no recibo.
	A documentação evidencia o nexo causal entre a execução financeira e a execução física da contratação.
Portanto, propõe-se afastar o débito de R$ 15.000,00.

5.10.	Assim, observa-se que a documentação acostada às peças 104, 106 e 109 evidencia o regular dispêndio dos recursos atinentes aos Convites 46/2006, 75/2006 e 78/2006, posto que se comprovou o nexo entre os recursos transferidos e as despesas com a aquisição dos medicamentos, de modo a atender o disposto no art. 63, §2º, III, da Lei 4320/1964. Ainda, na linha da sistemática adotada pelos acórdãos precedentes, que desconsiderou os convites que não utilizaram recursos vinculados às contas do PAB, devem ser afastados os débitos atinentes aos Convites 68/2006, no valor de 11.311,68, e 73/2006, no valor de R$ 15.000,00."
10.	Observa-se, portanto, que Mário José Chagas Paulain logrou afastar todas as parcelas do débito que lhe foi imputado por esta Corte. Também não subsiste, por conseguinte, fundamento para a aplicação de multa proporcional ao dano ao erário e para a irregularidade nas contas. 
11.	Nesse contexto, dou provimento ao presente recurso de revisão. Por fim, abstenho-me de tecer considerações sobre a alegação de prescrição formulada pelo recorrente, uma vez que, diante do afastamento do débito, seu exame não interfere do mérito do presente recurso.
	Ante o exposto, voto por que o Tribunal adote a minuta de acórdão que submeto à consideração deste Colegiado.
TCU, Sala das Sessões Ministro Luciano Brandão Alves de Souza, em 30 de setembro de 2020.
ANA ARRAES 
Relatora